ACORDAO-COMPLETO-2378971

ACÓRDÃO DE RELAÇÃO

ACÓRDÃO DE RELAÇÃO 13322/2019 ATA 40/2019 - PRIMEIRA CÂMARA

Acórdão 13322/2019-TCU-Primeira Câmara
Os Ministros do Tribunal de Contas da União, reunidos em sessão da Primeira Câmara, ACORDAM, por unanimidade, com fundamento nos arts. 1º, inciso II, e 43, inciso I, da Lei 8.443/1992, c/c os arts. 235 e 237, inciso IV, do Regimento Interno deste Tribunal, quanto ao processo a seguir relacionado, em conhecer da representação, considerá-la parcialmente procedente e fazer as seguintes determinações, recomendações e ciências, de acordo com os pareceres emitidos nos autos:
1. Processo TC-Processo 016.774/2019-1 (REPRESENTAÇÃO) 
	1.1. Órgão/Entidade: Prefeitura Municipal de Alto Alegre do Maranhão - MA; Prefeitura Municipal de Bacurituba - MA; Prefeitura Municipal de Boa Vista do Gurupi - MA; Prefeitura Municipal de Governador Archer - MA; Prefeitura Municipal de Joselândia - MA; Prefeitura Municipal de Pirapemas - MA; Prefeitura Municipal de Trizidela do Vale - MA
	1.2. Relator: Ministro Benjamin Zymler
	1.3. Representante do Ministério Público: não atuou
	1.4. Unidade Técnica: Secretaria de Controle Externo da Agricultura e do Meio Ambiente (SecexAmb) .
	1.5. Representação legal: não há.
1.6. Determinar à Caixa Econômica Federal, na qualidade de agente interveniente dos contratos de repasse mencionados nos presentes autos, com fundamento no art. 250, inciso II, do RI/TCU, que expeça orientação a todos municípios do Estado do Maranhão que firmaram contratos de repasse, a partir de 2018, relacionados à contratação de consultoria para elaboração de diagnóstico ambiental municipal, com foco na revitalização de bacias hidrográficas e na proteção e conservação de mananciais, no sentido de garantir que em seus processos licitatórios não estejam presentes cláusulas que restrinjam a competitividade do certame, a exemplo das abaixo relacionadas (o que, caso presentes, afrontariam o art. 3º, caput, e § 1º, inciso I, da Lei 8.666/1993, o art. 37, inciso XXI, da Constituição Federal e a Súmula TCU 272) , e informe ao TCU, no prazo de noventa dias, os encaminhamentos realizados:
1.6.1. exigência, como documento obrigatório para habilitação, de registro cadastral na Prefeitura, a exemplo do certificado de registro cadastral (CRC) (infração ao previsto no art. 32 da Lei 8.666/93) - jurisprudência: Acórdão 309/2011-TCU-Plenário (Relator Ministro Augusto Sherman Cavalcanti) , 2951/2012-Plenário (Relator Ministro Raimundo Carreiro) e 2857/2013-Plenário (Relator Ministro Benjamin Zymler) ;
1.6.2. exigência de comprovação de patrimônio líquido mínimo pelo licitante (art. 31, §§ 2° e 3°, da Lei 8666/93) concomitantemente com a de garantia de participação na licitação (art. 31, inciso III, do mesmo dispositivo) , como requisitos de habilitação - jurisprudência: Acórdão 1905/2009-TCU-Plenário (Relator Ministro Benjamin Zymler) , 2329/2014-2ª Câmara (Relator Ministro Ana Arraes) e 710/2018-Plenário (Relator Ministro Aroldo Cedraz) ;
1.6.3. exigência, para fins de comprovação da capacidade técnico-profissional, da demonstração de vínculo societário ou empregatício, por meio de carteira de trabalho, do responsável técnico com a empresa licitante - jurisprudência: Acórdão 2297/2005-TCU-Plenário (Relator Ministro Benjamin Zymler) , 3409/2013-Plenário (Relator Ministro Aroldo Cedraz) , 3291/2014-Plenário (Relator Ministro Walton Alencar Rodrigues) e 3097/2015-Primeira Câmara (Relator Ministro José Múcio Monteiro) ;
1.6.4. exigência, para fins de Qualificação Técnica e Econômica, de visto do Crea do local de realização da licitação de empresas interessadas em participar de licitações - jurisprudência: Acórdão 992/2007-TCU-Primeira Câmara (Relator Ministro-substituto Marcos Bemquerer) , 2239/2012-Plenário (Relator Ministro José Jorge) , 966/2015-Segunda Câmara (Relator Ministro Ana Arraes) e 1889/2019 Plenário (Relator Ministro Aroldo Cedraz) ;
1.7. Recomendar ao Ministério de Meio Ambiente que, nos futuros instrumentos de transferência voluntária de recursos, em especial aqueles destinados à contratação de consultoria para elaboração de diagnóstico ambiental municipal, avalie a conveniência e a oportunidade de elaborar minutas de editais-padrão de licitação, a serem adotados pelos partícipes dos contratos de repasse por ela firmados, em que se garanta o afastamento de cláusulas que restrinjam o caráter competitivo do certame, a exemplo das identificadas nos presentes autos;
1.8. Dar ciência aos municípios a seguir relacionados que as impropriedades descritas constituem cláusulas que restringem o caráter competitivo do certame, o que afronta o art. 3º, caput, e § 1º, inciso I, da Lei 8.666/1993, o art. 37, inciso XXI, da Constituição Federal e a Súmula TCU 272:
1.8.1. exigência, como documento obrigatório para habilitação, de registro cadastral na Prefeitura, a exemplo do certificado de registro cadastral (CRC) , identificada nos editais de Tomada de Preços 002/2019 (Bacurituba/MA) , Tomada de Preços 004/2019 (Boa Vista do Gurupi/MA) e Tomada de Preços 005/2019 (Joselândia/MA) ;
1.8.2. exigência simultânea de garantia de proposta e comprovação de patrimônio líquido mínimo, como requisito para habilitação, identificada nos editais de Tomada de Preços 007/2019 e 011/2019 (Trizidela do Vale/MA) ;
1.8.3. exigência, para fins de comprovação da capacidade técnico-profissional na fase de habilitação, de profissional do Quadro Permanente, identificada nos editais de Tomada de Preços 001/2019 (Governador Archer/MA) e de Pregão Presencial 007/2019 (Pirapemas /MA) ; 
1.8.4. exigência, para fins de Qualificação Técnica e Econômica, de visto do Crea do local de realização da licitação de empresas interessadas em participar de licitações, identificada no edital de Tomada de Preços 004/2019 (Alto Alegre do Maranhão/MA) ; 
1.9. Dar ciência desta deliberação ao Ministério Público de Contas junto ao Tribunal de Contas do Estado do Maranhão, ao Ministério do Meio Ambiente e à Caixa Econômica Federal, encaminhando-lhes cópia da instrução de peça 15; e
1.10. Arquivar os presentes autos, sem prejuízo do monitoramento da presente deliberação.

Primeira Câmara

BENJAMIN ZYMLER

não há.

Não atuou

REPRESENTAÇÃO (REPR)

Secretaria de Controle Externo da Agricultura e do Meio Ambiente (SecexAmb).